【裁判字號】    97,重訴,233
【裁判日期】    981216
【裁判案由】    所有權移轉登記
【裁判全文】
臺灣士林地方法院民事判決             97年度重訴字第233號
原      告  甲○○
訴訟代理人  朱增祥律師
被      告  丙○○
訴訟代理人  羅瑞洋律師
複代理人    陳麗玢律師
            余西鈞律師
上列當事人間請求所有權移轉登記事件，經本院於中華民國98年
12月2日言詞辯論終結，判決如下：
    主  文
原告之訴及其假執行之聲請均駁回。
訴訟費用由原告負擔。
    事實及理由
一、原告起訴主張：
（一）被告丙○○與訴外人乙○○、元利建設股份有限公司（以
      下簡稱元利公司）為如附表編號1 所示45地號土地之共有
      人，應有部分分別為129/400 、142/400 、129/400 。被
      告與原告於民國94年間約定由原告委託被告，於被告向其
      餘共有人購買應有部分時，以被告自己之名義購買該等應
      有部分之1/4 ，並由原告提供購買資金之1/4 ，但原告僅
      須先準備部分自備款，餘款則由原告向被告借貸後，由被
      告再行墊付，且原告所購得之土地部分，均暫先登記於被
      告名義所有。被告乃分別於94年12月29日、95年5 月30日
      向元利公司、黃文堂購買應有部分129/400 、71/400，故
      如附表編號1 所示45地號土地固登記被告之應有部分為82
      25 /10000 、黃文堂尚餘1775/10000，但被告之應有部分
      中應尚有原告應取得之應有部分1250/10000，被告基於受
      原告委託購買，自應依法將所購買收取的1250/10000應有
      部分交付予原告。
（二）原告復於95年1月8日與被告、黃文堂及訴外人馬東山、周
      綠莎、劉晃美、劉蔡玉英簽定「公有土地標購登記協議書
      」，約定原告、黃文堂、馬東山、周綠莎、劉晃美及劉蔡
      玉英委由被告以其個人名義標購如附表編號2至6（標購當
      時土地地號為臺北市○○區○○段一小段43、43-2、44、
      44-1、46、46-1、47地號，其後分別合併及分割如附表備
      註欄所示）之國有土地，該協議書並約定上開土地產權登
      記作業由被告名義先代表標購、繳款及登記產權，隨即依
      照各協議人出資承購公有土地面積，辦理產權移轉回歸各
      協議人名義，故於標購上開土地並登記為被告所有後，原
      告依約應得向被告請求移轉登記如附表編號2至6之各應有
      部分。
（三）詎被告於取得如附表所示原告得請求移轉登記之應有部分
      後，竟拒絕移轉該等應有部分，屢經催索，被告均置之不
      理，為此，基於民法第541 條之規定及兩造間的協議，聲
      明請求：(一)被告應將如附表所示應有部分移轉登記予原告
      ；(二)並願供擔保請准宣告假執行。
二、被告則以：被告與原告於94年間協議，由原告出資25% 、被
    告出資75% ，合夥購買如附表所示各地號土地興建房屋出售
    ，並約定將來依出資比例分配利潤。依上開協議，原告約需
    出資新臺幣（下同）47,690,000元，被告則需出資127,570,
    000 元。詎原告未依約出資，被告不得已而代其墊其墊付出
    資額，並要求原告繳納上開代墊出資金額之利息。未料，原
    告僅繳納數月後，即拒不繳納上開利息，原告既不依約履行
    出資之義務，應已喪失合夥之權利，自不得對被告請求移轉
    合夥購買土地之應有部分。再者，兩造合夥之目的尚未完成
    ，原告並無退夥之理由，合夥亦無解散之原因，則因兩造的
    合夥關係既未消滅，原告請求移轉合夥財產應屬無據。此外
    ，上開合夥用於購買土地之資金，大部分為被告所繳納，風
    險幾乎全由被告負擔，若於原告未先行繳款，即准予移轉系
    爭應有部分，亦顯失公平。退萬步言，縱認原告得請求移轉
    土地持分，亦應以兩造之出資比例計算，原告之計算對於被
    告並不公平，尚有違誤等語資為抗辯，並聲明：駁回原告之
    訴及假執行之聲請。
三、不爭執事項及爭點整理：
（一）不爭執事項：
   1、原告曾於94年12月29日給付被告750,000 元，於94年12月
      29日以林振泰名義匯款750,000 元予被告，於95年1 月17
      日以吳燕卿名義匯款750,000 元予被告，於95年3 月8 日
      以林振泰名義匯款317,500 元予被告，於95年6 月16日以
      林翁瑞蓮名義匯款1,000,000 元予被告，於95年7 月3 日
      以林翁瑞蓮名義匯款2,043,678 元予被告。
   2、以被告名義所購買之土地為：
   （1）於94年12月29日向元利公司購買如附表編號1 所示土地
        應有部分129/400 ，金額為29,270,000元。
   （2）於95年5月30日向黃文堂購買如附表編號1所示土地應有
        部分71/400 ，金額為19,332,000元。
   （3）於95年7月6日向國有財產局北區辦事處標購同地段43、
        43-2、44、44-1、46、46-1、47等地號土地，金額為71
        ,688,888元。
   3、被告於96年5 月17日與黃忠明建築師事務所簽立「申請建
      照協議書」，由被告委任該建築師事務所先申請建照正式
      掛號以確保停車空間獎勵容積申請資格。
（二）爭執事項：
   1、兩造間之法律關係是否為委任法律關係？
   2、原告是否須先給付應支付予被告之全額款項後，被告始有
      移轉系爭土地所有權予原告之義務？
四、本院得心證之理由：
（一）兩造約定之性質
      按稱合夥者，謂二人以上互約出資以經營共同事業之契約
      ，民法第667 條第1 項定有明文。又所謂共同經營之事業
      ，並不限於繼續性的事業，如為臨時性的事業，甚至是以
      單一行為為目的所成立之合夥，即「偶然合夥」（Gelege
      nheitsgesellschaf） ，亦不失為合夥（史尚寬，債法各
      論，自版，民國75年11月，頁650 參照）。本件原告主張
      其僅係與被告約定委託被告以個人之名義代為購買如附表
      所示之土地應有部分，故雙方約定之性質為委任契約，並
      提出公有土地承購協議書（本院卷第10~13 頁）、公有土
      地標購登記協議書（本院卷第30~3 3頁）、土地買賣契約
      書（本院卷第17~29 頁）、財政部國有財產局臺灣北區辦
      事處書函（本院卷第34頁）、代墊款項明細表（本院卷第
      35～36頁）、土地登記謄本（本院卷第37～48頁）、匯款
      單5 紙（本院卷第70～75頁）為證。被告則以兩造係共同
      出資購買土地興建房屋出售而成立合夥關係為辯。原告則
      對被告所辯仍以公有土地標購登記協議書上兩造約定於買
      受如附表所示之土地後，隨即應分配土地應有部分予各參
      與買受之人，而無共同經營事業之可能。經查：兩造曾有
      協議合資購買土地建屋出售、出資方法及籌設事務所等情
      ，為被告陳稱：94年間原告主動與被告接洽，表示有某建
      築公司，希望購買被告劉氏家族所有如附表編號1 土地之
      應有部分。被告並未同意，但有意購買其他共有人之應有
      部分，並向原告提議，如原告有意願，兩造可合夥投資，
      共同出資購買該土地之應有部分及鄰近國有地、市有地，
      合作興建房屋出售，且約定由原告出資25/100、被告暨其
      劉氏家族出資75/1 00 ，將來亦依此比例分配利潤，並得
      到原告之應允（本院卷第94頁）；又兩造於94年12月12日
      在陽信商業銀行民生分行，開立「丙○○、甲○○」聯名
      帳戶，帳號為000000000 00 00 （本院卷第123 頁）；
      兩造為執行合夥事務，自94年12月14日起以劉明仁名義租
      用台北市○○路805 巷2 號5 樓之6 房屋以為籌備處，租
      金由上述聯名帳戶款項中支付（本院卷第124 頁）等語綦
      詳，且由被告提出分配計算表（本院卷第97頁）、土地整
      合資金需求表（本院卷第98頁）、存摺暨明細（本院卷第
      127~13 0頁）、不動產租賃契約書（本院卷第135~138 頁
      ）在卷佐證。原告對於上開文書之型式均不爭執真正，且
      細繹上開被告所提證據，其中分配計算表、土地整合資金
      需求表內業已明載「合夥股東」、「劉氏家族」、「甲○
      ○」等字樣，又依被告所提出帳戶資料，兩造亦確有聯名
      設立帳戶共同籌資之事實，復參以兩造曾與黃文崇、馬東
      山、周綠莎曾接獲於95年10月4 日在台北市○○區○○路
      212 號開會討論合作興建協議，並將興建之設計事項交予
      特定建築師負責等事宜；以及原告自行提出詳載雙方合意
      之目的無法完成經過：兩造與劉晃美、劉蔡玉英之繼承人
      、馬東山、黃文堂及周綠莎等人，前擬合作興建房屋，而
      協議共同出資承購如附表所示之土地及周邊土地之應有部
      分，因有部分參與人，於完成承購後，對於合作興建房屋
      之進行有特殊意見，致合作興建房屋案停滯不前等語有關
      合夥購買土地目的在共同興建房屋之協議內容，有被告所
      提出會議通知（本院卷第131 頁）、協議書（本院卷第11
      7 頁）為證，原告對於通知上簽名之真正及協議書內合作
      目的無法完成之原因亦均不爭執，核與原告自認有共同開
      發之合意等語（本院卷第170 頁背面）情節一致，均足堪
      為憑。是於附表上之土地固未有具體合作興築建物之跡證
      ，也應可認定兩造確曾就購地後再行建屋出賣營利之目的
      達成合意。縱如原告所陳公有土地標購登記協議書上兩造
      所約定內容，於買受如附表所示之土地後，隨即應分配土
      地應有部分予各參與買受之人，而未有尚須共同興建建物
      出售之合意，然參照前揭規定意旨，雙方即使只是單純購
      買土地後即行分配，亦仍具有共同目的，而屬「偶然合夥
      」，為民法合夥的一種，於分配土地時，仍應有合夥規定
      之適用。是原告主張兩造間只是委託關係，然既已認定兩
      造曾有共同建物出售或至少有共同購入土地之共同目的而
      為出資行為，即與委任關係不符，其主張自不足採。
（二）原告之請求移轉行為
   1、按合夥未定有存續期間，或經訂明以合夥人中一人之終身
      ，為其存續期間者，各合夥人得聲明退夥，但應於兩個月
      前通知他合夥人；又退夥人與他合夥人間之結算，應以退
      夥時合夥財產之狀況為準，為民法第686 條第1 項、689
      條第1 項所明定。惟合夥人執行合夥事務，以自己名義為
      合夥取得權利者，依民法第六百八十條準用第五百四十一
      條第二項之規定，負有移轉其權利於合夥之債務，必已履
      行其債務而為移轉權利之行為，其權利始歸屬於合夥，最
      高法院32年度上字第2831號著有判例。因此執行合夥事業
      之合夥人為他合夥人之代表，以合夥之名義為法律行為，
      其因此所取得之物及權利，固直接屬於合夥人全體公同共
      有。惟執行合夥事業之合夥人以自己之名義為合夥之計算
      為法律行為，其因此所取得之權利，在以之移轉於合夥成
      為合夥財產前，則尚難認係屬於合夥人全體公同共有。其
      在不動產，更應以移轉登記為全體合夥人公同共有之名義
      ，始能認係合夥人全體公同共有（最高法院72年度台上字
      第5030號判決同其意旨，可供參照）。此外，合夥人退夥
      時其出資之返還，就民法第689 條之規定觀之，自須就退
      夥時合夥財產狀況結算，於未受虧損之情形，始得為全部
      返還之請求，最高法院51年度台上字第1452號判例著有明
      文。
   2、本件原告請求被告應移轉尚登記為被告所有如附表所示之
      土地應有部分，被告則以整合土地興建房屋出售之合夥目
      的尚未完成，無解散之原因；原告出資義務尚未履行完畢
      ，原告取得如附表所示之土地應有部分，顯對被告並不公
      平；原告請求之數量尚未確定等事由，拒絕原告之請求。
      經查：系爭合夥約定如包含興建房屋出售部分，依民法第
      686 條第1 項規定，將因原告向被告請求返還土地，不欲
      繼續共同興建建物出售，應認有聲明退夥之意，且因兩造
      間之約定關於興建建物部分，並未明定存續期間，則至少
      於本件訴訟提起時之97年7 月16日起算兩個月之同年9 月
      16日發生退夥的效力，且須以退夥合夥財產之狀況為準，
      進行結算。縱如原告所陳係以購買土地即行分配，依民法
      第692 條第1 項第3 款規定於合夥因目的事業已完成，而
      解散，故於以被告之名義購入如附表所示之土地後（特別
      是如附表編號2 至6 之土地部分），亦須進行清算程序。
      被告所辯原告尚未盡出資之義務，然被告借貸予原告供為
      出資，原告之出資義務已盡，兩人間的借貸關係，原與合
      夥關係無涉；至合夥目的未達成前，因系爭合夥原未定存
      續期間，原告自可隨時聲明退夥，均不可採。是原告之請
      求行為均生系爭合夥財產結算或清算之必要。
   3、惟如附表所示之土地應有部分，目前均登記為被告所有，
      且兩造對於返還原告的詳細金額及土地應有部分尚有爭執
      ，業據被告陳稱：兩造主張的過戶面積不同，所以金額計
      算出來也不同等語明確，並有如附表所示土地之登記謄本
      及原告於審理中自認：目前雙方關於利息計算之基礎仍有
      不同等語（本院卷第170 頁）相符一致無訛，是參照前揭
      規定及判例意旨，如附表所示之土地目前尚登記為被告單
      獨所有，依法尚無法作為合夥結算或清算時合夥財產的一
      部分，原告請求被告逕移轉予其名下，自於法未合。且兩
      造關於系爭合夥關係結算或清算後，原告應取得多少土地
      應有部分或金額，均未明確，原告即逕為請求如附表所示
      之土地部分，亦屬無據，是原告之主張自不足採。
五、綜上所述，兩造間的約定應為合夥關係，且應依合夥之規定
    為合夥財產之結算或清算後，原告始得向合夥為請求，則原
    告請求被告應將如附表所示應有部分移轉登記予原告，為無
    理由，不應准許。原告之訴既不應准許，則其假執行之聲請
    ，即失所依據，併予駁回。
六、本件事證業已明確，兩造其餘主張陳述、所提之證據及聲請
    調查之證據，經本院審酌後，認均不足以影響本判決之結果
    ，均毋庸再予論述，附此敘明。
七、結論：本件原告之訴為無理由，應依民事訴訟法第78條，判
    決如主文。
中    華    民    國    98    年    12    月    16    日
                  民事第一庭  法  官  古振暉
以上正本證明與原本無異。
如對本判決上訴，應於判決送達後20日內向本院提出上訴狀。
中    華    民    國    98    年    12    月    22    日
                              書記官  姜貴泰
附表：
  ┌─────────────────────────────┐
  │原告主張被告應返還臺北市○○區○○段一小段土地一覽表      │
  ├──┬────┬─────┬─────┬─────────┤
  │編號│地    號│面     積 │應有部分  │備            註  │
  ├──┼────┼─────┼─────┼─────────┤
  │1   │45      │300 平方公│1250/10000│                  │
  │    │        │尺        │          │                  │
  ├──┼────┼─────┼─────┼─────────┤
  │2   │43      │78.3平方公│1903/10000│原為95.64 平方公尺│
  │    │        │尺        │          │，於標購後分割為43│
  │    │        │          │          │地號（78.3平方公尺│
  │    │        │          │          │）、43-3地號（17. │
  │    │        │          │          │43平方公尺 ）。   │
  ├──┼────┼─────┼─────┼─────────┤
  │3   │44      │101.91平方│3951/10000│於標購時為5.45平方│
  │    │        │公尺      │          │公尺，嗣與43-2地號│
  │    │        │          │          │（84.36 平方公尺）│
  │    │        │          │          │、44-1地號（0.55平│
  │    │        │          │          │方公尺）、43-3地號│
  │    │        │          │          │（17.34 平方公尺）│
  │    │        │          │          │合併為44地號，嗣又│
  │    │        │          │          │分割為44地號（101.│
  │    │        │          │          │91平方公尺）及44-2│
  │    │        │          │          │地號（5.79平方公尺│
  │    │        │          │          │）。              │
  ├──┼────┼─────┼─────┼─────────┤
  │4   │44-2    │5.79平方公│3951/10000│詳參上欄。        │
  │    │        │尺        │          │                  │
  ├──┼────┼─────┼─────┼─────────┤
  │5   │46      │219.36平方│3951/10000│標購時為135.29平方│
  │    │        │公尺      │          │公尺，後與47-3地號│
  │    │        │          │          │（0.3 平方公尺）、│
  │    │        │          │          │46-2地號（83.77 平│
  │    │        │          │          │方公尺）合併為46地│
  │    │        │          │          │號（219.36平方公尺│
  │    │        │          │          │）。              │
  ├──┼────┼─────┼─────┼─────────┤
  │6   │47      │81.64 平方│1903/10000│標購時為46平方公尺│
  │    │        │公尺      │          │，嗣分割為47地號（│
  │    │        │          │          │45.7平方公尺）及  │
  │    │        │          │          │47-3地號（0.3 平方│
  │    │        │          │          │公尺），又與原46-1│
  │    │        │          │          │地號（119.71）所分│
  │    │        │          │          │割後之46-1地號（  │
  │    │        │          │          │35.94 平方公尺）、│
  │    │        │          │          │46-2地號（45.7平方│
  │    │        │          │          │公尺）中之46-1地號│
  │    │        │          │          │合併為47地號（81. │
  │    │        │          │          │64平方公尺）。    │
  └──┴────┴─────┴─────┴─────────┘

司法院資訊處製作；財團法人民間司法改革基金會備份。
